【裁判字號】    95,訴,482
【裁判日期】    980831
【裁判案由】    分割共有物
【裁判全文】
臺灣苗栗地方法院民事判決               95年度訴字第482號
原      告  ｌ○○
            ｆ○○
共      同
訴訟代理人  江錫麒律師
複代理人    Ｂ○○
被      告  ｐ○○
                        段20.
            ｏ○○
            ｒ○○
                        樓
            Ｄ○○
            Ｉ○○
                        7弄1.
            Ｈ○○
            ｑ○○
                        巷32.
            ｕ○○
            ｎ○○
            ｔ○○
上      一
訴訟代理人  ｍ○○
                        1
被      告  ｖ○○
                        04巷.
            ｙ○○即劉謝秋梅.
                        段12.
                      現應受.
            Ａ○○
            黃○○
            ｓ○○
            己○○江自平之承.
                        號
            壬○○江自平之承.
                        號
            宙○○江自平之承.
                        號4樓.
            丙○○江自平之承.
                        0號
            Ｅ○○○江自平之.
            甲○○江自平之承.
                        19號.
            宇○○江自平之承.
                        22號.
            江鎮○
                        段14.
            ｘ○○○
            未○○
            申○○
            酉○○
            寅○○
            辛○○
                        號
            ｅ○○○
            Ｆ○○○
            丁○○
            丑○○
            辰○○
            玄○○○
            戊○○
            子○○
            亥○○
                        段23.
            卯○○
            巳○○
            庚○○○
            癸○○
            戌○○
            午○○
            天○○
            乙○○
            Ｋ○○
            Ｌ○○
            Ｍ○○
            Ｐ○○
            Ｑ○○
            Ｎ○○
            Ｒ○○
            ｄ○○
            ａ○○
            ｂ○○
            ｃ○○
            Ｔ○○
            Ｕ○○
            Ｏ○○
            Ｓ○○
                        樓
            Ｃ○○
            Ｇ○○
            Ｙ○○
                        段21.
                      現應受.
            Ｚ○○
            Ｘ○○
            Ｊ○○○
            ｗ○○
                        3號5.
                        號
            Ｖ○○
                        980.
            ｇ○○
                        番
                        －8－.
            Ｗ○○
                        11番.
                        2－7.
            ｋ○○
                        丁目2.
                        －26.
            ｊ○○
                        番
                        －8－.
            ｉ○○
            ｈ○○
                        目14.
                        －6－.
上列當事人間請求分割共有物事件，本院於民國98年8 月4 日言
詞辯論終結，判決如下：
    主  文
被告ｐ○○、ｏ○○、Ｄ○○、Ｉ○○、Ｈ○○、Ｇ○○、ｒ○○、Ｙ○○、Ｚ○○、Ｘ○○、Ｊ○○○、Ｖ○○、ｗ○○、ｇ
○○、Ｗ○○、ｋ○○、ｊ○○、ｉ○○、ｈ○○、Ｃ○○、ｑ
○○、ｕ○○，應就其被繼承人劉德所有坐落苗栗縣公館鄉○○段三六三之一、三六三之十七地號土地，應有部分均為二八八
分之四，辦理繼承登記。
被告ｐ○○、ｏ○○應就其被繼承人吳安妹所有坐落苗栗縣公館
鄉○○段三六三之十七地號土地，應有部分二八八分之六，辦理
繼承登記。
被告地○○、ｘ○○○、未○○、申○○、酉○○、寅○○、辛○○、ｅ○○○、Ｆ○○○、丁○○、丑○○、辰○○、玄○○○、戊○○、Ｔ○○、Ｕ○○、Ｏ○○、Ｓ○○、子○○、亥○○、卯○○、巳○○、己○○、壬○○、宙○○、丙○○、Ｅ○○○、甲○○、宇○○、庚○○○、癸○○、戌○○、午○○、
天○○、乙○○、Ｋ○○、Ｌ○○、Ｍ○○、Ｐ○○、Ｑ○○、
Ｎ○○、Ｒ○○、ｄ○○、ａ○○、ｂ○○、ｃ○○，應就其被
繼承人江連漢所有坐落苗栗縣公館鄉○○段三六三之一、三六三
之五、三六三之十七地號土地，應有部分均為二八八分之十二，
辦理繼承登記。
兩造共有如附表一編號1 所示土地，應予分割，分割方法為如附
圖所示：編號A1部分面積一二平方公尺，由被告ｐ○○、ｏ○○
、Ｄ○○、Ｉ○○、Ｈ○○、Ｇ○○、ｒ○○、Ｙ○○、Ｚ○○
、Ｘ○○、Ｊ○○○、Ｖ○○、ｗ○○、ｇ○○、Ｗ○○、ｋ○○、ｊ○○、ｉ○○、ｈ○○、Ｃ○○、ｑ○○、ｕ○○取得，
並保持公同共有；編號B1部分面積二四平方公尺，由被告ｏ○○
取得；編號C1部分面積三八○平方公尺、編號C2部分面積六一平
方公尺、編號C3部分面積五八平方公尺，均由原告ｌ○○、ｆ○○共同取得，並按應有部分原告ｌ○○八二九分之七○九、原告
ｆ○○八二九分之一二○之比例維持共有；編號D1部分面積一二
六平方公尺，由被告ｎ○○取得；編號E1部分面積一四四平方公
尺，由被告ｔ○○取得；編號F1部分面積二四平方公尺，由被告
ｖ○○取得；編號G1部分面積三七平方公尺，由原告ｌ○○取得
；編號甲（道路）部分面積一五八平方公尺、編號丙（水溝）部
分面積五二平方公尺，由附表三所示之共有人取得，並按附表三
所示之應有部分比例維持共有；原告ｌ○○應以新臺幣拾伍萬
捌仟伍佰柒拾柒元，按附表六所示應繼分比例，分別補償被告地
○○、ｘ○○○、未○○、申○○、酉○○、寅○○、辛○○、
ｅ○○○、Ｆ○○○、丁○○、丑○○、辰○○、玄○○○、戊○○、Ｔ○○、Ｕ○○、Ｏ○○、Ｓ○○、子○○、亥○○、卯
○○、巳○○、己○○、壬○○、宙○○、丙○○、Ｅ○○○、
甲○○、宇○○、庚○○○、癸○○、戌○○、午○○、天○○
、乙○○、Ｋ○○、Ｌ○○、Ｍ○○、Ｐ○○、Ｑ○○、Ｎ○○
、Ｒ○○、ｄ○○、ａ○○、ｂ○○、ｃ○○。
兩造共有如附表一編號2 所示土地，應予分割，分割方法為如附
圖所示：編號B2部分面積一五平方公尺、編號B3部分面積一○平
方公尺，均由被告ｏ○○取得；編號C4部分面積二九平方公尺、
編號C5部分面積一二六平方公尺，均由原告ｌ○○取得；編號D2
部分面積三三平方公尺，由被告ｎ○○取得；編號G2部分面積一
○平方公尺，由原告ｌ○○取得；編號H1部分面積二平方公尺，
由被告ｑ○○取得；編號I1部分面積二平方公尺，由被告ｕ○○
取得；編號乙（道路）部分面積一○一平方公尺，由附表四所示
之共有人取得，並按附表四所示之應有部分比例維持共有；編號
丁（水溝）部分面積一平方公尺，由原告ｌ○○取得；原告ｌ○○應以新臺幣壹拾萬玖仟陸佰拾玖元，按附表六所示應繼分比
例，分別補償被告地○○、ｘ○○○、未○○、申○○、酉○○
、寅○○、辛○○、ｅ○○○、Ｆ○○○、丁○○、丑○○、辰
○○、玄○○○、戊○○、Ｔ○○、Ｕ○○、Ｏ○○、Ｓ○○、
子○○、亥○○、卯○○、巳○○、己○○、壬○○、宙○○、
丙○○、Ｅ○○○、甲○○、宇○○、庚○○○、癸○○、戌○○、午○○、天○○、乙○○、Ｋ○○、Ｌ○○、Ｍ○○、Ｐ○○、Ｑ○○、Ｎ○○、Ｒ○○、ｄ○○、ａ○○、ｂ○○、ｃ○○。
兩造共有如附表一編號3 所示土地，應予分割，分割方法為如附
圖所示：編號A2部分面積四平方公尺，由被告ｐ○○、ｏ○○、
Ｄ○○、Ｉ○○、Ｈ○○、Ｇ○○、ｒ○○、Ｙ○○、Ｚ○○、
Ｘ○○、Ｊ○○○、Ｖ○○、ｗ○○、ｇ○○、Ｗ○○、ｋ○○
、ｊ○○、ｉ○○、ｈ○○、Ｃ○○、ｑ○○、ｕ○○取得，並
保持公同共有；編號B4部分面積四平方公尺，由被告ｏ○○取得
；編號C6部分面積一九二平方公尺，由原告ｌ○○取得；編號D3
部分面積四二平方公尺，由被告ｎ○○取得；編號F2部分面積八
平方公尺，由被告ｖ○○取得；編號G3部分面積一二平方公尺，
由原告ｌ○○取得；編號J 部分面積六平方公尺，由被告ｙ○○
即劉謝秋梅取得；編號K 部分面積六平方公尺，由被告ｐ○○、
ｏ○○取得，並保持公同共有；編號L 部分面積四平方公尺，由
被告Ａ○○取得；編號M 部分面積四平方公尺，由原告ｌ○○取
得；編號N 部分面積八平方公尺，由被告ｓ○○取得；編號戊（
道路）部分面積三四平方公尺，由附表五所示之共有人取得，並
按附表五所示之應有部分比例維持共有；原告ｌ○○應以新臺幣
壹拾萬柒仟玖佰柒拾元，按附表六所示應繼分比例，分別補償
被告地○○、ｘ○○○、未○○、申○○、酉○○、寅○○、辛○○、ｅ○○○、Ｆ○○○、丁○○、丑○○、辰○○、玄○○○、戊○○、Ｔ○○、Ｕ○○、Ｏ○○、Ｓ○○、子○○、亥○○、卯○○、巳○○、己○○、壬○○、宙○○、丙○○、Ｅ○○○、甲○○、宇○○、庚○○○、癸○○、戌○○、午○○、
天○○、乙○○、Ｋ○○、Ｌ○○、Ｍ○○、Ｐ○○、Ｑ○○、
Ｎ○○、Ｒ○○、ｄ○○、ａ○○、ｂ○○、ｃ○○；原告ｌ○○應以新臺幣萬伍仟玖佰玖拾壹元，補償被告黃○○。
訴訟費用由兩造按附表七所示應有部分比例負擔。
    事實及理由
壹、程序方面：
一、按當事人死亡者，訴訟程序在有繼承人、遺產管理人或其他
    依法令應續行訴訟之人承受其訴訟以前當然停止；承受訴訟
    人，於得為承受時，應即為承受之聲明；他造當事人，亦得
    聲明承受訴訟；民事訴訟法第168 條、第175 條分別定有明
    文。查被告江自平在原告起訴後，業於民國97年5 月5 日死
    亡，此有其戶籍謄本在卷可稽，並由原告具狀聲明由江自平
    之繼承人即被告己○○、壬○○、宙○○、丙○○、Ｅ○○○、甲○○、宇○○等7 人承受訴訟，於法尚無不合，應予
    准許，合先敘明。
二、次按訴訟繫屬中為訴訟標的之法律關係，雖移轉於第三人，
    於訴訟無影響；民事訴訟法第254 條第1 項定有明文。查被
    告Ａ○○、ｓ○○2 人於本件訴訟繫屬中，在本院言詞辯論
    終結後之98年8 月14日，將其就附表一編號3 所示土地之應
    有部分移轉登記予訴外人楊棟城，此有最新土地登記謄本1
    份在卷可稽，然依前揭法條規定，上開土地應有部分之移轉
    ，於本件訴訟並無影響，且依同法第401 條第1 項之規定，
    本判決關於被告Ａ○○、ｓ○○2 人之部分，對於其繼受人
    楊棟城，亦有效力。
三、被告Ｄ○○、ｎ○○、ｖ○○、Ｃ○○經合法通知，無正當
    理由，均未於最後言詞辯論期日到場；其餘被告ｐ○○、ｏ
    ○○、ｒ○○、Ｉ○○、Ｈ○○、ｑ○○、ｕ○○、ｙ○○
    、Ａ○○、黃○○、ｓ○○、己○○、壬○○、宙○○、丙○○、Ｅ○○○、甲○○、宇○○、地○○、ｘ○○○、未
    ○○、申○○、酉○○、寅○○、辛○○、ｅ○○○、Ｆ○○○、丁○○、丑○○、辰○○、玄○○○、戊○○、子○○、亥○○、卯○○、巳○○、庚○○○、癸○○、戌○○
    、午○○、天○○、乙○○、Ｋ○○、Ｌ○○、Ｍ○○、Ｐ
    ○○、Ｑ○○、Ｎ○○、Ｒ○○、ｄ○○、ａ○○、ｂ○○
    、ｃ○○、Ｔ○○、Ｕ○○、Ｏ○○、Ｓ○○、Ｇ○○、Ｙ
    ○○、Ｚ○○、Ｘ○○、Ｊ○○○、ｗ○○、Ｖ○○、ｇ○○、Ｗ○○、ｋ○○、ｊ○○、ｉ○○、ｈ○○，經合法通
    知，均未曾於言詞辯論期日到場，經核均無民事訴訟法第38
    6 條所列各款情形，爰依原告之聲請，由其一造辯論而為判
    決。
貳、實體方面：
一、原告主張：
（一）如附表一所示系爭3 筆土地為附表二所示之共有人所共有
      ，應有部分如該附表二所示，其中原共有人劉德業於58
      年1 月30日死亡，其應有部分應由繼承人即被告ｐ○○、
      ｏ○○、Ｄ○○、Ｉ○○、Ｈ○○、Ｇ○○【以上林有義
      等4 人為劉德之繼承人劉善妹（75年7 月27日死亡）之
      繼承人】、ｒ○○、Ｙ○○、Ｚ○○、Ｘ○○、Ｊ○○○
      、Ｖ○○、ｗ○○【以上Ｙ○○等6 人為劉德之繼承人
      劉圓妹（47年11月29日死亡）之繼承人】、ｇ○○、Ｗ○○、ｋ○○、ｊ○○、ｉ○○、ｈ○○【以上ｇ○○等6
      人為劉德之繼承人劉圓妹之繼承人高銘輝（88年4 月22
      日死亡）之繼承人】、Ｃ○○、ｑ○○、ｕ○○等22人（
      下稱ｐ○○等22人）共同繼承；原共有人吳安妹業於87年
      7 月20日死亡，其應有部分應由繼承人ｐ○○、ｏ○○等
      2 人（下稱ｏ○○等2 人）共同繼承；原共有人江連漢業
      於43年10月19日死亡，其應有部分應由繼承人地○○、ｘ
      ○○○、未○○、申○○、酉○○、寅○○、辛○○、ｅ
      ○○○、Ｆ○○○、丁○○、丑○○、辰○○、玄○○○
      、戊○○、Ｔ○○、Ｕ○○、Ｏ○○、Ｓ○○、子○○、
      亥○○、卯○○、巳○○、己○○、壬○○、宙○○、丙○○、Ｅ○○○、甲○○、宇○○【以上己○○等7 人為
      江連漢之繼承人江自平（97年5 月5 日死亡）之繼承人】
      、庚○○○、癸○○、戌○○、午○○、天○○、乙○○
      、Ｋ○○、Ｌ○○、Ｍ○○、Ｐ○○、Ｑ○○、Ｎ○○、
      Ｒ○○、ｄ○○、ａ○○、ｂ○○、ｃ○○等46人（下稱
      地○○等46人）繼承，而上開繼承人均未分別就其被繼承
      劉德、吳安妹、江連漢之應有部分辦理繼承登記。
（二）系爭3 筆土地之全體共有人間並無不能分割之約定，亦無
      因物之使用而不能分割之情形，惟就分割方法無法達成協
      議，爰依法請求命劉德、吳安妹、江連漢之全體繼承人
      ，分別就其被繼承人之應有部分辦理繼承登記後，將系爭
      土地予以裁判分割。
（三）就分割方法部分，(1)附表一編號1 所示土地如附圖所示，
      編號A1部分面積12平方公尺由被告ｐ○○等22人公同共有
      取得；編號B1部分面積24平方公尺由被告ｏ○○單獨取得
      ；編號C1部分面積380 平方公尺、C2部分面積61平方公尺
      、C3部分面積58平方公尺，均由原告ｌ○○、ｆ○○共同
      取得，權利範圍ｌ○○709/829 、ｆ○○120/829 ；編號
      D1部分面積126 平方公尺由被告ｎ○○取得；編號E1部分
      面積144 平方公尺由被告ｔ○○取得；編號F1部分面積24
      平方公尺由被告ｖ○○取得；編號G1部分面積37平方公尺
      ，由被告地○○等46人公同共有取得；編號甲（道路）部
      分面積158 平方公尺、編號丙（水溝）部分面積52平方公
      尺，由原告ｌ○○、ｆ○○及被告ｎ○○、ｏ○○、ｔ○○、ｖ○○、被告ｐ○○等22人、被告地○○等46人共同
      取得，權利範圍如附表二編號1 所示。(2)附表一編號2 所
      示土地，如附圖所示編號H1部分面積2 平方公尺由被告ｑ
      ○○取得；編號I1部分面積2 平方公尺由被告ｕ○○取得
      ；編號B2部分面積15平方公尺、B3部分面積10平方公尺，
      均由被告ｏ○○取得；編號C4部分面積29平方公尺、C5部
      分面積126 平方公尺，均由原告ｌ○○取得；編號D2部分
      面積33平方公尺由被告ｎ○○取得；編號G2部分面積10平
      方公尺，由被告地○○等46人公同共有取得；編號乙（道
      路）部分面積101 平方公尺，由原告ｌ○○、被告ｎ○○
      、ｔ○○、ｕ○○、ｑ○○、ｏ○○、地○○等46人共同
      取得，權利範圍如附表二編號2 所示；編號丁（水溝）部
      分面積1 平方公尺由原告ｌ○○取得。(3)附表一編號3 所
      示土地，如附圖所示編號A2部分面積4 平方公尺，由被告
      ｐ○○等22人公同共有取得；編號B4部分面積4 平方公尺
      ，由被告ｏ○○取得；編號J 部分面積6 平方公尺，由被
      告ｙ○○取得；編號K 部分面積6 平方公尺由被告ｏ○○
      等2 人公同共有取得；編號C6部分面積192 平方公尺，由
      原告ｌ○○取得；編號D3部分面積42平方公尺，由被告ｎ
      ○○取得；編號F2部分面積8 平方公尺，由被告ｖ○○取
      得；編號L 部分面積4 平方公尺，由被告Ａ○○取得；編
      號M 部分面積4 平方公尺，由被告黃○○取得；編號N 部
      分面積8 平方公尺，由被告ｓ○○單獨所有；編號G3部分
      面積12平方公尺，由被告地○○等46人公同共有取得；編
      號戊（道路）部分面積34平方公尺，由原告ｌ○○、被告
      ｎ○○、ｏ○○、ｔ○○、ｖ○○、ｙ○○、Ａ○○、黃
      ○○、ｓ○○、被告ｏ○○等2 人、被告ｐ○○等22人、
      被告地○○等46人取得，權利範圍如附表二編號3 所示。
      又原告ｌ○○願取得江連漢就系爭3 筆土地之之應有部分
      ，並以每平方公尺新臺幣（下同）7,998 元，按附表六所
      示應繼分比例，補償其繼承人即被告地○○等46人，及取
      得被告黃○○於系爭373-17地號土地之應有部分並加以補
      償等語；並聲明：如主文第1 、2 、3 項所示及上開分割
      方案。
二、被告抗辯：
（一）被告辰○○陳稱：其父逝世後即未過問娘家之財產，系爭
      3 筆土地均由被告丁○○兄弟2 人使用等語。
（二）被告ｕ○○、ｑ○○、ｏ○○則以：系爭363-5 地號土地
      坐落於被告等人劉屋大厝之入口通路處，且該地於80年前
      即由被繼承人劉德鑿井供該大厝住戶使用，現仍為福基
      村33、35號住戶使用，況該地現由ｕ○○種植櫻花等名貴
      花木，應分割予被告等人等語。
（三）被告ｎ○○、Ｄ○○陳稱：同意分割等語。
（四）被告ｔ○○則陳稱：同意原告分割方案等語。
（五）被告ｖ○○則陳稱：不願分割等語。
（六）被告Ｃ○○另以：須徵詢家人意見後再表示是否同意分割
      等語。
（七）上揭被告並均聲明：駁回原告之訴。其餘被告則均未於言
      詞辯論期日到場，亦未提出書狀作何聲明或陳述。
三、得心證之理由：
（一）按各共有人，除法令另有規定外，得隨時請求分割共有物
      ；民法第823 條第1 項前段定有明文。又共有之不動產之
      共有人中1 人死亡，他共有人請求分割共有物時，為求訴
      訟之經濟起見，可許原告就請求繼承登記及分割共有物之
      訴合併提起，即以1 訴請求該死亡之共有人之繼承人辦理
      繼承登記並請求該繼承人於辦理繼承登記後，與原告及其
      餘共有人分割共有之不動產，最高法院70年度第2 次民事
      庭會議決議意旨可資參照。
（二）原告主張如附表一所示系爭3 筆土地分別為附表二所示之
      共有人所共有，應有部分亦分別如附表二所示，其中原共
      有人劉德、江連漢、吳安妹等3 人均已死亡，其應有部
      分應分別由被告ｐ○○等22人、被告地○○等46人、被告
      ｏ○○等2 人共同繼承，然上開繼承人均尚未就其被繼承
      人之應有部分辦理繼承登記，且共有人間就系爭土地並無
      不予分割之約定等情，業據原告提出土地登記謄本、劉
      德、江連漢、吳安妹之繼承系統表及其繼承人之戶籍謄本
      等件在卷可稽，經核無誤，並為被告所不爭執，堪信原告
      此部分之主張均為真實。系爭3 筆土地之各共有人間就上
      開土地既無不予分割之約定，亦無因物之使用目的致不能
      分割之情形，且兩造就分割方法因人數眾多而無法達成協
      議，揆諸前揭法條規定及最高法院決議意旨，原告為求訴
      訟經濟起見，以一訴請求本院命已死亡之原共有人劉德
      、江連漢、吳安妹之繼承人分別就其被繼承人之應有部分
      辦理繼承登記後，就系爭3 筆土地予以裁判分割，即屬正
      當，應予准許，爰就上開各繼承人辦理繼承登記部分，分
      別判決如主文第1 至3 項所示。
（三）次按民法第824 條第2 、3 項原規定：「共有物分割之方
      法，不能協議決定者，法院得因任何共有人之聲請，命為
      下列之分配：(一)以原物分配於各共有人。(二)變賣共有物，
      以價金分配於各共有人。以原物為分配時，如共有人中，
      有不能按其應有部分受分配者，得以金錢補償之。」，惟
      98年1 月23日民法物權編修正條文第824 條第2 、3 項修
      正為：「分割之方法不能協議決定，或於協議決定後因消
      滅時效完成經共有人拒絕履行者，法院得因任何共有人之
      請求，命為下列之分配：(一)以原物分配於各共有人。但各
      共有人均受原物之分配顯有困難者，得將原物分配於部分
      共有人。(二)原物分配顯有困難時，得變賣共有物，以價金
      分配於各共有人；或以原物之一部分分配於各共有人，他
      部分變賣，以價金分配於各共有人。以原物為分配時，如
      共有人中有未受分配，或不能按其應有部分受分配者，得
      以金錢補償之。」並增訂第4 項：「以原物為分配時，因
      共有人之利益或其他必要情形，得就共有物之一部分仍維
      持共有。」是依修正後民法物權編之規定，請求分割共有
      物，仍以原物分配於各共有人為原則，惟以原物分配如有
      事實或法律上之困難，以致不能依應有部分為分配者，得
      將原物分配於部分共有人，其餘共有人則受原物分配者之
      金錢補償；或將原物之一部分分配予各共有人，其餘部分
      則變賣後將其價金依共有部分之價值比例妥為分配；或變
      賣共有物，以價金分配於各共有人。法院為上述分割之裁
      判時，自應斟酌共有人之利害關係、共有物之性質、價格
      及利用效益等，以謀分割方法之公平適當；且以原物分配
      於部分共有人時，未受分配之共有人得以金錢補償之；而
      法院為裁判分割時，固應消滅其共有關係，然因共有人之
      利益或其他必要情形，就共有物之一部，有時仍有維持共
      有之必要，故賦予法院就共有物之特定部分不予分割之裁
      量權，以符實際並得彈性運用。而此項共有，應包括由原
      共有人全體或部分共有人維持共有之二種情形（民法第82
      4 條第2 、3 項修正理由、第4 項立法理由可資參照）。
      而民法物權編上開修正條文及本施行法修正條文，自公布
      後六個月施行；民法物權編施行法第24條第2 項規定甚明
      ；是前揭民法第824 條第2 、3 、4 項，於98年1 月23日
      修正公布，應自公布後6 個月即98年7 月23日起施行；而
      本件係於98年8 月4 日言詞辯論終結，於言詞辯論終結時
      ，上開新法已開始施行，是本件自應適用修正後民法物權
      編之規定，為裁判之依據。另分割共有物係以消滅共有關
      係為目的，故法院於裁判分割共有土地時，除因該土地內
      部分土地之使用目的不能分割（如共同使用之道路）或部
      分共有人明示仍願維持共有關係等情形外，應將土地分配
      與各共有人單獨所有，不得創設新的共有關係；法院裁判
      分割共有物，定其分配，應兼顧全體共有人之利益，斟酌
      各共有人之利害關係並共有物之性質、價格、利用價值及
      經濟效用決之；最高法院91年度台上字第1795號、84年度
      台上字第1538號判決意旨分別可供參照。
（四）
    1.經本院囑託苗栗縣苗栗地政事務所（下稱苗栗地政）派員
      會同兩造勘驗現場情形，如附表一所示之系爭3 筆土地，
      在土地上蓋有建物，並由部分共有人種植檳榔樹及果樹，
      有1 口水井，另有部分為道路，此有本院96年7 月27日勘
      驗筆錄、當日所攝現場照片及苗栗地政測量人員所繪現況
      圖在卷可稽（見本院卷(二)第419~425 頁）。另系爭3 筆土
      地分別為田地目或建地目，使用地類別均為乙種建築用地
      ，其面積分別為1,076 平方公尺、329 平方公尺、324 平
      方公尺，各筆土地之共有人及應有部分不盡相同，尚不能
      任意合併予以分割，應就各筆土地分別加以分割。
    2.原告2 人主張上揭分割方案，為被告ｎ○○、Ｄ○○、ｔ
      ○○所同意，被告ｖ○○雖陳稱其不同意分割，然並未提
      出何種法律上不能分割之理由，自無可採；其餘被告則均
      未提出任何妥適之分割方案。本院衡酌原告所主張前開分
      割方案，已獲得部分共有人之同意，且係儘量依照各共有
      人目前使用位置進行分配，並無明顯不當或違背公平之處
      ，復亦無任何其他共有人提出其他更為適當之分割方式，
      原告所主張之方案應屬合理可行之分割方法。另原共有人
      江連漢之繼承人眾多，經分割取得後每人所能利用之土地
      面積有限，原告ｌ○○亦表示願取得原共有人江連漢之應
      有部分，並按上開市價補償其繼承人即被告地○○等46人
      。就系爭3 筆土地之價值，經本院委請正和不動產估價師
      事務所鑑定其市場價值，為每平方公尺7,998 元，此有估
      價報告書在卷可按，原告ｌ○○於取得上開應有部分後，
      應就附表一編號1 、2 、3 等3 筆土地之部分，分別補償
      被告地○○等46人358,577 元、109,639 元、107,973 元
      【計算式：(1)363-1 地號：1 ,076 ×12/288 ×7,998 ＝
      358,577 ，(2)363-5 地號：329 ×12/288×7,998 ≒109,
      639 (3)363-17地號：324 ×12/288×7,998 ＝107,973 （
      元以下四捨五入）】，並由該46人依其應繼分比例分配所
      得之補償款項。另因被告黃○○就系爭363-17地號土地之
      應有部分僅有4.5 平方公尺，原告ｌ○○亦表示其願意取
      得被告黃○○之上開應有部分，並補償被告黃○○計35,9
      91元【計算式：324 ×4/288 ×7,998 ＝35,991】，核與
      上開新法規定相符，並可使江連漢之繼承人與被告黃○○
      免於土地狹小無法利用之困難，係屬適當之分割方法。另
      如附圖編號甲（道路）、乙（道路）、丙（水溝）、丁（
      水溝）、戊（道路）部分，除原告ｌ○○表示願意取得水
      溝部分外，其他道路部分，為全體共有人之利益，應由各
      共有人共同取得並維持共有，以作為分割後對外通行使用
      ；然原告ｌ○○於取得江連漢及黃○○之應有部分後，則
      其2 人就上開道路之應有部分，亦應由原告ｌ○○與其他
      共有人維持共有，不應再由江連漢之繼承人及黃○○與其
      他共有人維持共有。
（五）綜上所述，爰採行原告所主張之分割方案，將系爭3 筆土
      地分別予以分割如主文第4、5、6 項所示。
四、本件事證已臻明確，兩造所提其餘攻擊防禦方法及證據經審
    酌之後，核與判決結果不生影響，爰不一一論述，附此敘明
    。
五、訴訟費用負擔之依據：按共有物分割事件訴訟，乃係固有必
    要共同訴訟，原、被告間本可互換地位，是原告提起本訴雖
    依法有據，惟被告應訴乃係因訴訟性質上所不得不然，如由
    被告負擔全部訴訟費用，於法顯失公平，本院認應參酌兩造
    就系爭3 筆土地之應有部分比例及各共有人於分割後所分得
    之土地面積比例予以分擔，始為公允，爰依民事訴訟法第80
    條之1 、第81條第2 款，判決如主文第7 項所示。
中    華    民    國    98    年    8     月    31    日
                  民事庭法  官  邱光吾
以上正本係照原本作成
如對本判決上訴，須於判決送達後20日內向本院提出上訴狀
                        書記官  葉燕蓉
中    華    民    國    98    年    8     月    31    日
附表一：
┌───┬──────────────────────────┐
│ 編號 │        地                               號         │
├───┼──────────────────────────┤
│  １  │          苗栗縣公館鄉○○段363-1地號               │
├───┼──────────────────────────┤
│  ２  │          苗栗縣公館鄉○○段363-5地號               │
├───┼──────────────────────────┤
│  ３  │          苗栗縣公館鄉○○段363-17地號              │
└───┴──────────────────────────┘
附表二：
┌──┬──────┬────────────┬───────┐
│編號│   地  號   │      姓      名        │   應有部分   │
├──┼──────┼────────────┼───────┤
│    │            │ｐ○○、ｏ○○、Ｄ○○、│              │
│    │            │Ｉ○○、Ｈ○○、Ｇ○○、│              │
│    │            │ｒ○○、Ｙ○○、Ｚ○○、│              │
│    │            │Ｘ○○、Ｊ○○○、Ｖ○○│              │
│    │            │、ｗ○○、ｇ○○、Ｗ○○│    4/288     │
│    │            │、ｋ○○、ｊ○○、ｉ○○│              │
│    │            │、ｈ○○、Ｃ○○、ｑ○○│              │
│    │            │、ｕ○○（即劉德之繼承│              │
│    │            │人）                    │              │
│    │            ├────────────┼───────┤
│    │            │地○○、ｘ○○○、未○○│              │
│    │            │、申○○、酉○○、寅○○│              │
│    │            │、辛○○、ｅ○○○、林江│              │
│    │            │集珍、丁○○、丑○○、江│              │
│    │            │喜珍、玄○○○、戊○○、│              │
│    │            │Ｔ○○、Ｕ○○、Ｏ○○、│              │
│    │            │Ｓ○○、子○○、亥○○、│              │
│    │            │卯○○、巳○○、己○○、│              │
│    │            │壬○○、宙○○、丙○○、│   12/288     │
│ １ │公館鄉○○段│Ｅ○○○、甲○○、宇○○│              │
│    │363-1 地號  │、庚○○○、癸○○、江學│              │
│    │            │宏、午○○、天○○、江化│              │
│    │            │珍、Ｋ○○、Ｌ○○、徐春│              │
│    │            │金、Ｐ○○、Ｑ○○、徐秋│              │
│    │            │菊、Ｒ○○、ｄ○○、連文│              │
│    │            │展、ｂ○○、ｃ○○（即江│              │
│    │            │連漢之繼承人）          │              │
│    │            ├────────────┼───────┤
│    │            │ｌ○○                  │ 1418/2880    │
│    │            ├────────────┼───────┤
│    │            │ｎ○○                  │   42/288     │
│    │            ├────────────┼───────┤
│    │            │ｏ○○                  │    8/288     │
│    │            ├────────────┼───────┤
│    │            │ｔ○○                  │  482/2880    │
│    │            ├────────────┼───────┤
│    │            │ｆ○○                  │   24/288     │
│    │            ├────────────┼───────┤
│    │            │ｖ○○                  │    8/288     │
├──┼──────┼────────────┼───────┤
│    │            │地○○、ｘ○○○、未○○│              │
│    │            │、申○○、酉○○、寅○○│              │
│    │            │、辛○○、ｅ○○○、林江│              │
│    │            │集珍、丁○○、丑○○、江│              │
│    │            │喜珍、玄○○○、戊○○、│              │
│    │            │Ｔ○○、Ｕ○○、Ｏ○○、│              │
│    │            │Ｓ○○、子○○、亥○○、│              │
│    │            │卯○○、巳○○、己○○、│              │
│    │            │壬○○、宙○○、丙○○、│   12/288     │
│    │            │Ｅ○○○、甲○○、宇○○│              │
│    │            │、庚○○○、癸○○、江學│              │
│    │            │宏、午○○、天○○、江化│              │
│    │            │珍、Ｋ○○、Ｌ○○、徐春│              │
│    │            │金、Ｐ○○、Ｑ○○、徐秋│              │
│ ２ │公館鄉○○段│菊、Ｒ○○、ｄ○○、連文│              │
│    │363-5 地號  │展、ｂ○○、ｃ○○（即江│              │
│    │            │連漢之繼承人）          │              │
│    │            ├────────────┼───────┤
│    │            │ｌ○○                  │  198/288     │
│    │            ├────────────┼───────┤
│    │            │ｑ○○                  │    2/288     │
│    │            ├────────────┼───────┤
│    │            │ｕ○○                  │    2/288     │
│    │            ├────────────┼───────┤
│    │            │ｎ○○                  │   42/288     │
│    │            ├────────────┼───────┤
│    │            │ｏ○○                  │   32/288     │
├──┼──────┼────────────┼───────┤
│    │            │ｐ○○、ｏ○○、Ｄ○○、│              │
│    │            │Ｉ○○、Ｈ○○、Ｇ○○、│              │
│    │            │ｒ○○、Ｙ○○、Ｚ○○、│              │
│    │            │Ｘ○○、Ｊ○○○、Ｖ○○│              │
│    │            │、ｗ○○、ｇ○○、Ｗ○○│    4/288     │
│    │            │、ｋ○○、ｊ○○、ｉ○○│              │
│    │            │、ｈ○○、Ｃ○○、ｑ○○│              │
│    │            │、ｕ○○（即劉德之繼承│              │
│    │            │人）                    │              │
│    │            ├────────────┼───────┤
│    │            │地○○、ｘ○○○、未○○│              │
│    │            │、申○○、酉○○、寅○○│              │
│    │            │、辛○○、ｅ○○○、林江│              │
│    │            │集珍、丁○○、丑○○、江│              │
│    │            │喜珍、玄○○○、戊○○、│              │
│    │            │Ｔ○○、Ｕ○○、Ｏ○○、│              │
│    │            │Ｓ○○、子○○、亥○○、│              │
│    │            │卯○○、巳○○、己○○、│              │
│    │            │壬○○、宙○○、丙○○、│   12/288     │
│    │            │Ｅ○○○、甲○○、宇○○│              │
│    │            │、庚○○○、癸○○、江學│              │
│    │            │宏、午○○、天○○、江化│              │
│    │            │珍、Ｋ○○、Ｌ○○、徐春│              │
│ ３ │公館鄉○○段│金、Ｐ○○、Ｑ○○、徐秋│              │
│    │363-17 地號 │菊、Ｒ○○、ｄ○○、連文│              │
│    │            │展、ｂ○○、ｃ○○（即江│              │
│    │            │連漢之繼承人）          │              │
│    │            ├────────────┼───────┤
│    │            │ｌ○○                  │  190/288     │
│    │            ├────────────┼───────┤
│    │            │ｎ○○                  │   42/288     │
│    │            ├────────────┼───────┤
│    │            │ｏ○○                  │    4/288     │
│    │            ├────────────┼───────┤
│    │            │ｙ○○即劉謝秋梅        │    6/288     │
│    │            ├────────────┼───────┤
│    │            │ｐ○○、ｏ○○（即吳安妹│    6/288     │
│    │            │之繼承人）              │              │
│    │            ├────────────┼───────┤
│    │            │Ａ○○                  │    4/288     │
│    │            ├────────────┼───────┤
│    │            │黃○○                  │    4/288     │
│    │            ├────────────┼───────┤
│    │            │ｖ○○                  │    8/288     │
│    │            ├────────────┼───────┤
│    │            │ｓ○○                  │    8/288     │
└──┴──────┴────────────┴───────┘
附表三：
┌─────────┬─────┬─────────┬─────┐
│  共    有    人  │ 應有部分 │  共    有    人  │ 應有部分 │
├─────────┼─────┼─────────┼─────┤
│ｐ○○、ｏ○○、林│          │      ｌ○○      │1538/2880 │
│友義、Ｉ○○、林清│          ├─────────┼─────┤
│嬌、Ｇ○○、ｒ○○│          │      ｎ○○      │  42/288  │
│、Ｙ○○、Ｚ○○、│          ├─────────┼─────┤
│Ｘ○○、Ｊ○○○、│          │      ｏ○○      │   8/288  │
│Ｖ○○、ｗ○○、奧│  4/288   ├─────────┼─────┤
│長子、Ｗ○○、奧貴│          │      ｔ○○      │ 482/2880 │
│泉、ｊ○○、ｉ○○│          ├─────────┼─────┤
│、ｈ○○、Ｃ○○、│          │      ｆ○○      │  24/288  │
│ｑ○○、ｕ○○（即│          ├─────────┼─────┤
│劉德之繼承人）  │          │      ｖ○○      │   8/288  │
└─────────┴─────┴─────────┴─────┘
附表四：
┌─────────┬─────┐
│  共    有    人  │ 應有部分 │
├─────────┼─────┤
│      ｌ○○      │ 210/288  │
├─────────┼─────┤
│      ｎ○○      │  42/288  │
├─────────┼─────┤
│      ｏ○○      │  32/288  │
├─────────┼─────┤
│      ｑ○○      │   2/288  │
├─────────┼─────┤
│      ｕ○○      │   2/288  │
└─────────┴─────┘
附表五：
┌─────────┬─────┬─────────┬─────┐
│  共    有    人  │ 應有部分 │  共    有    人  │ 應有部分 │
├─────────┼─────┼─────────┼─────┤
│ｐ○○、ｏ○○、林│          │      ｌ○○      │ 206/288  │
│友義、Ｉ○○、林清│          ├─────────┼─────┤
│嬌、Ｇ○○、ｒ○○│          │      ｎ○○      │  42/288  │
│、Ｙ○○、Ｚ○○、│          ├─────────┼─────┤
│Ｘ○○、Ｊ○○○、│          │      ｏ○○      │   4/288  │
│Ｖ○○、ｗ○○、奧│  4/288   ├─────────┼─────┤
│長子、Ｗ○○、奧貴│          │  ｙ○○即劉謝秋梅│   6/288  │
│泉、ｊ○○、ｉ○○│          ├─────────┼─────┤
│、ｈ○○、Ｃ○○、│          │      Ａ○○      │   4/288  │
│ｑ○○、ｕ○○（即│          ├─────────┼─────┤
│劉德之繼承人）  │          │      ｖ○○      │   8/288  │
├─────────┼─────┼─────────┼─────┤
│ｐ○○、ｏ○○（即│  6/288   │      ｓ○○      │   8/288  │
│吳安妹之繼承人）  │          │                  │          │
└─────────┴─────┴─────────┴─────┘
附表六：
┌────┬─────┬────┬─────┐
│ 繼承人 │應繼分比例│ 繼承人 │應繼分比例│
├────┼─────┼────┼─────┤
│地○○  │   1/40   │ｘ○○○│   1/40   │
├────┼─────┼────┼─────┤
│未○○  │   1/40   │申○○  │   1/40   │
├────┼─────┼────┼─────┤
│酉○○  │   1/40   │寅○○  │   1/40   │
├────┼─────┼────┼─────┤
│辛○○  │   1/40   │ｅ○○○│   1/40   │
├────┼─────┼────┼─────┤
│Ｆ○○○│   1/40   │丁○○  │   1/40   │
├────┼─────┼────┼─────┤
│丑○○  │   1/40   │辰○○  │   1/40   │
├────┼─────┼────┼─────┤
│玄○○○│   1/40   │戊○○  │   1/40   │
├────┼─────┼────┼─────┤
│Ｔ○○  │   1/40   │Ｕ○○  │   1/40   │
├────┼─────┼────┼─────┤
│Ｏ○○  │   1/40   │Ｓ○○  │   1/40   │
├────┼─────┼────┼─────┤
│子○○  │   1/40   │亥○○  │   1/40   │
├────┼─────┼────┼─────┤
│卯○○  │   1/40   │巳○○  │   1/40   │
├────┼─────┼────┼─────┤
│己○○  │   1/280  │壬○○  │   1/280  │
├────┼─────┼────┼─────┤
│宙○○  │   1/280  │丙○○  │   1/280  │
├────┼─────┼────┼─────┤
│Ｅ○○○│   1/280  │甲○○  │   1/280  │
├────┼─────┼────┼─────┤
│宇○○  │   1/280  │庚○○○│   1/40   │
├────┼─────┼────┼─────┤
│癸○○  │   1/40   │戌○○  │   1/40   │
├────┼─────┼────┼─────┤
│午○○  │   1/40   │天○○  │   1/40   │
├────┼─────┼────┼─────┤
│乙○○  │   1/40   │Ｋ○○  │   1/40   │
├────┼─────┼────┼─────┤
│Ｌ○○  │   1/40   │Ｍ○○  │   1/40   │
├────┼─────┼────┼─────┤
│Ｐ○○  │   1/40   │Ｑ○○  │   1/40   │
├────┼─────┼────┼─────┤
│Ｎ○○  │   1/40   │Ｒ○○  │   1/40   │
├────┼─────┼────┼─────┤
│ｄ○○  │   1/40   │ａ○○  │   1/40   │
├────┼─────┼────┼─────┤
│ｂ○○  │   1/40   │ｃ○○  │   1/40   │
└────┴─────┴────┴─────┘
附表七：
┌────────────┬────────┬────────┐
│     姓          名     │訴訟費用負擔比例│   備    註     │
├────────────┼────────┼────────┤
│ｌ○○                  │   2649/4320    │                │
├────────────┼────────┼────────┤
│ｆ○○                  │    120/4320    │                │
├────────────┼────────┼────────┤
│ｐ○○、ｏ○○、Ｄ○○、│                │                │
│Ｉ○○、Ｈ○○、Ｇ○○、│                │                │
│ｒ○○、Ｙ○○、Ｚ○○、│                │                │
│Ｘ○○、Ｊ○○○、Ｖ○○│                │由劉德之繼承人│
│、ｗ○○、ｇ○○、Ｗ○○│     40/4320    │ｐ○○等22人連帶│
│、ｋ○○、ｊ○○、ｉ○○│                │負擔            │
│、ｈ○○、Ｃ○○、ｑ○○│                │                │
│、ｕ○○                │                │                │
├────────────┼────────┼────────┤
│地○○、ｘ○○○、未○○│                │                │
│、申○○、酉○○、寅○○│                │                │
│、辛○○、ｅ○○○、林江│                │                │
│集珍、丁○○、丑○○、江│                │                │
│喜珍、玄○○○、戊○○、│                │                │
│Ｔ○○、Ｕ○○、Ｏ○○、│                │                │
│Ｓ○○、子○○、亥○○、│                │                │
│卯○○、巳○○、己○○、│                │由江連漢之繼承人│
│壬○○、宙○○、丙○○、│    180/4320    │地○○等46人連帶│
│Ｅ○○○、甲○○、宇○○│                │負擔            │
│、庚○○○、癸○○、江學│                │                │
│宏、午○○、天○○、江化│                │                │
│珍、Ｋ○○、Ｌ○○、徐春│                │                │
│金、Ｐ○○、Ｑ○○、徐秋│                │                │
│菊、Ｒ○○、ｄ○○、連文│                │                │
│展、ｂ○○、ｃ○○      │                │                │
├────────────┼────────┼────────┤
│ｎ○○                  │    630/4320    │                │
├────────────┼────────┼────────┤
│ｏ○○                  │    220/4320    │                │
├────────────┼────────┼────────┤
│ｔ○○                  │    241/4320    │                │
├────────────┼────────┼────────┤
│ｖ○○                  │     80/4320    │                │
├────────────┼────────┼────────┤
│ｑ○○                  │     10/4320    │                │
├────────────┼────────┼────────┤
│ｕ○○                  │     10/4320    │                │
├────────────┼────────┼────────┤
│ｙ○○即劉謝秋梅        │     30/4320    │                │
├────────────┼────────┼────────┤
│                        │                │由吳安妹之繼承人│
│ｐ○○、ｏ○○          │     30/4320    │ｐ○○等2人連帶 │
│                        │                │負擔            │
├────────────┼────────┼────────┤
│Ａ○○                  │     20/4320    │                │
├────────────┼────────┼────────┤
│黃○○                  │     20/4320    │                │
├────────────┼────────┼────────┤
│ｓ○○                  │     40/4320    │                │
└────────────┴────────┴────────┘


司法院資訊處製作；財團法人民間司法改革基金會備份。
